---
title: "Ingresos y gastos"
# author: ''
date: '2022-12-20'
slug: ingresogasto
categories:
- Analisis
- Arrendar
banner: img/banners/banner-4.jpg
tags:
- Airbnb
- Arrendar
---

```{r setup, include=FALSE}
knitr::opts_chunk$set(collapse = TRUE)
library(ggplot2)
library(readxl)
library(plotly)
library(tidyr)
library(reshape2)
```

```{r, include=FALSE}
formato <- function(x) {format(x, big.mark = ",", decimal.mark = ".", scientific = FALSE, nsmall = 0)}
```

<head>
  <link rel="stylesheet" href="applause-button.css" />
  <script src="applause-button.js"></script>
</head>

## Resumen

Si tienes o planeas tener una vivienda ¿cuáles son los principales ingresos y gastos que debes tener presente para sacarle la máxima rentabilidad posible? Este artículo presenta los ingresos y gastos asociadas a tener una vivienda y presenta un ejemplo para ilustrar. En el artículo se consideran todos los ingresos y costos, pero en el ejemplo se considera una vivienda que se compra con crédito hipotecario y que se alquila por plazos largos.

## Ingresos

Los ingresos de tener una propiedad son tres: ingreso por alquiler, por valorización y por ahorro de impuestos.

El ingreso por alquiler se obtiene por arrendar la propiedad, o bien por dejar de pagar alquiler al habitarla. Este ingreso se percibe mensualmente. Si la propiedad se arrienda es importante reajustar el valor del alquiler al menos una vez al año. Dicho reajuste debiera ser al menos por el valor de la inflación, pero puede ser más.  

El ingreso por valorización se obtiene por aumento del valor de la propiedad. Este ingreso no se percibe hasta que la propiedad se vende. El aumento del valor se genera automátiacmente, y no hay mucho que uno pueda hacer para influir en ella más que mantener la propiedad  en buen estado. Lo que si se puede hacer es estudiar bien dónde comprar una propiedad pues su valorización dependerá en buena medida de dinámicas en la zona donde se ubique. 

El ingreso por ahorro de impuestos se obtiene porque la compra de un bien raíz y el pago de un cédito hipotecario permite descontar impuesto al valor agregado (IVA) e impuesto a la renta (ISR). Este ingreso se percibe usualmente de forma mensual como una reducción del pago de impuestos, pero esto depende del régimen tributario que se tenga. Este ingreso es importante pero limitado por la magnitud del crédito fiscal obtenido y a dos años desde la compra. Para aprovechar este ingreso es clave tener un contador que sepa hacer los trámites correspondientes ante la autoridad tributaria.

## Gastos

Los gastos de tener una propiedad son varios, pero pueden agruparse en tres categorias: financieros, operativos y ocasionales.

### Financieros

El principal gasto financiero es la cuota del crédito hipotecario. Dicha cuota realmente agrupa tres o cuatro pagos individuales: pago de capital, interés, seguros y mantenimiento. 

El pago de capital no es tanto un gasto como un ahorro, pues lo que se pague de capital pasa a ser parte del patrimonio. El pago de interés es el más importante y el que se debe intentar disminuir lo más posible. Esto se puede hacer haciendo aportes extraordinarios al pago del crédito para disminuir cuota o plazo, o solicitando al banco una disminución de la tasa de interés. También es útil negociar la tasa de interés al momento de adquirir el crédito hipotecario, y cotizar en varios bancos.

El pago de seguros es menor al pago de interés, pero igual es importante. Suele ser conveniente contratar los seguros por fuera del crédito y una vez contratados solicitar que se eliminen de la cuota hipotecaria. El pago por administración del crédito suele ser muy pequeño y no amerita mayor detención.

Un último gasto financiero es el cobro por trámites legales al adquirir el crédito hipotecario. Dicho gasto está en torno a un salario mínimo, pero sólo se hace una vez.

### Operativos

El gasto operativo varía si la propiedad se usa para vivir, para arrendar por plazos largos o para arrendar por plazos cortos.

Si se usa para vivir este gasto es sólo el mantenimiento y el [IUSI](http://localhost:4321/glosario/glosario/#iusi). Los pagos de servicios no se incluyen porque uno incurriría en esos gastos de todos modos en ésta vivienda u otra.

Si se usa para arriendos largos se debe agregar al gasto anterior el pago por corretaje de la propiedad, típicamente equivalente a un mes de alquiler. Para minimizar este pago lo más importante es tener arrendatarios por el mayor tiempo posible.

Si se usa para arriendos cortos se debe agregar a los gastos anteriores el pago por equipamiento, suministros, servicios y limpieza. Aquí hay bastante espacio para minimizar costos dada la mayor complejidad de la operación de rentas cortas. Aspectos básicos son equipar con una calidad coherente con el nicho de mercado de rentas cortas en que operarás, comprar insumos al por mayor, tener equipo de alta eficiencia para reducir costos de servicios y pagar el valor de mercado del servicio de limpieza. Para una comparación detallado de las diferencias entre arriendo por plazo corto y largo ver [aquí](http://localhost:4321/rentabilizar/cortolargo/cortolargo/). 

### Ocasionales

El gasto ocasional incluye reparaciones que se deben hacer cada una cierta cantidad de años para mantener la vivienda en buenas condiciones y aportes extraordinarios de mantenimiento que puede requerir el condominio o edificio para hacer arreglos o mejoras mayores. No es mucho lo que se puede hacer para reducir estos gastos, más que mantener el apartamento en buenas condiciones para evitar reparaciones muy complejas, y mantenerse atento a novedades del condominio o edificio para estar al tanto de la necesidad de aportes extraordinarios.

## Ejemplo

Este es un ejemplo en un apartamento en Zona 15 de Ciudad de Guatemala. El ingreso total durante un año fue de Q 272,000, compuesto por Q 120,000 por alquiler, unos Q 80,000 por valorización (estimación conservadora) y aproximadamente Q 72,000 por ahorro de impuestos.

El gasto total ese mismo año fue de Q 178,644. La mayoría fue por gasto financiero por pago de cuotas, las que sumaron Q 138,300. Del total de cuotas, Q 16,324 fue pago a capital (11.8 %), Q 106,650 de interés (77.1 %), Q 14,845 de seguros (10.7 %) y Q 480 de administración del crédito (0.3 %). El gasto operacional fue de Q 40,344, lo que incluye un pago por mantenimiento anual de Q 22,344 y de IUSI de Q 18,000. Dicho año no fueron necesarios gastos ocasionales.

Al año siguiente se logró reducir el gasto total a Q 152,361 al contratar los seguros por fuera del crédito y al aportar capital. Esta es una reducción de Q 14,061 anuales, equivalente a un 10.2 %. El pago de seguros se redujo de Q 14,846 a Q 6,269 anuales, lo que disminuyó la cuota mensual del crédito de Q 11,525 a Q 10,288, aunque al considerar el seguro la cuota equivalente quedó en Q 10,810. Un aporte a capital de Q 260,000 aumentó el pago anual de capital a Q 17,197, disminuyó el de interés a Q 88,071, e implicó una caída adicional de la cuota mensual equivalente de Q 10,810 a Q 9,342. Los gastos operacionales y ocasionales fueron los mismos.

```{r, echo=FALSE, fig.align = 'left', fig.cap="Ingresos y gastos"}
decision <- c(rep("Ingresos" , 3) , rep("Gastos originales" , 7), rep("Gastos reducidos", 7))
partida <- c("Alquiler","Valorizacion","Ahorro impuestos",
                 "Capital","Interes","Seguros","Admin","Manten","IUSI","Ocasionales",
                 "Capital","Interes","Seguros","Admin","Manten","IUSI","Ocasionales")
quetzales <- c(120000,80000,72000,
               16324,106650,14845,480,22344,18000,0,
               17197,88071,6269,480,22344,18000,0)
data <- data.frame(decision,partida,quetzales) %>% 
  mutate(texto = paste0("<b>Partida:</b> ", partida, "<br>",
                   "<b>Quetzales:</b> ", formato(quetzales)))

fig1 <- ggplot(data = data) +
  aes(fill=partida, y=quetzales, x=decision, text = texto) + 
  geom_bar(position=position_stack(reverse=TRUE), stat="identity") +
  scale_y_continuous(name="Quetzales/año", labels = scales::comma) +
  labs(title = "",
    subtitle = "",
    caption = paste(""),
    x = "Ingresos/gastos",
    y = "Quetzales/año") +
  theme_classic() +
  labs(fill = "Partida")

ggplotly(fig1, tooltip = "texto") %>% 
  config(displayModeBar = FALSE)

```

## Conclusión

Existen tres tipos de ingresos que genera un bien inmueble: por alquiler, valorización y ahorro tributario. Reajustar alquiler, elegir bien la localización del inmueble y aprovechar los efectos tributarios son las acciones claves para maximizar los ingresos. A su vez, existen tres categorías de gasto, siendo usualmente la financiera la más grande y por tanto la más importante de gestionar. Dentro de esta categoria, reducir el pago de interés es lo más importante, lo que se puede lograr aportando capital o solicitando reducción de tasa al banco. También se puede reducir este gasto contratando un seguro por fuera del crédito.

<script src="https://utteranc.es/client.js"
        repo="benleiva/ladrillosyquetzales"
        issue-term="pathname"
        theme="github-light"
        crossorigin="anonymous"
        async>
</script>

