---
title: "¿Arriendo de corto o largo plazo?"
author: ''
date: '2022-12-19'
slug: prueba2
categories:
- Analisis
- Arrendar
banner: img/banners/banner-4.jpg
tags:
- Airbnb
- Arrendar
---

```{r setup, include=FALSE}
knitr::opts_chunk$set(collapse = TRUE)
library(ggplot2)
library(readxl)
library(plotly)
library(tidyr)
library(reshape2)
```

```{r, include=FALSE}
formato <- function(x) {format(x, big.mark = ",", decimal.mark = ".", scientific = FALSE, nsmall = 0)}
```

<head>
  <link rel="stylesheet" href="applause-button.css" />
  <script src="applause-button.js"></script>
</head>

## Resumen

Si tienes una vivienda para arrendar ¿es más conveniente hacerlo por plazos cortos vía Airbnb u otra plataforma, o por plazos largos con contratos de mínimo seis meses o típicamente un año? Este post discute los costos y beneficios de cada alternativa -monetarios y también no monetarios- y presenta un ejemplo para ilustrar. El post asume que la administración del arriendo la hace el dueño de la propiedad, y sólo considera los costos que son distintos entre opciones (por ejemplo no se discute el [IUSI](http://localhost:4321/glosario/glosario/#iusi)).
