---
title: "¿Comprar o arrendar?"
#authors:
#- John Doe
date: 2022-12-15T21:13:14-05:00
categories:
- Analisis
- Arrendar
- Comprar
banner: img/banners/banner-4.jpg
tags:
- Arrendar
- Comprar
---

```{r setup, include=FALSE}
knitr::opts_chunk$set(collapse = TRUE)
library(ggplot2)
library(readxl)
library(plotly)
library(waterfalls)
```

```{r, include=FALSE}
formato <- function(x) {format(x, big.mark = ",", decimal.mark = ".", scientific = FALSE, nsmall = 0)}
```

<head>
  <link rel="stylesheet" href="applause-button.css" />
  <script src="applause-button.js"></script>
</head>

## Resumen

A la hora de elegir una vivienda para vivir ¿es más conveniente comprar y pagar los intereses del crédito hipotecario o arrendar y pagar el alquiler? Este post discute los costos y beneficios de cada alternativa -monetarios y también no monetarios- y presenta un ejemplo para ilustrar. El post asume que la compra se hace con un crédito hipotecario, y se enfoca en el primer año para mantener el análisis simple.

## Comprar

### Costos

Los principales costos monetarios de comprar son 1) la cuota del crédito hipotecario (significativamente mayor al alquiler que se tendría que pagar por la misma vivienda) y 2) el enganche (usualmente 10 - 20 % del valor de la propiedad). Además, comprar una vivienda implica el pago de 3) un impuesto al patrimonio llamado [IUSI](http://localhost:4321/glosario/glosario/#iusi) (usualmente un 0.09% anual sobre el valor de la propiedad), 4) cuota de mantenimiento, 5) aportes de mantenimiento extraordinarios ocasionales ante obras mayores y 6) reparaciones de la vivienda eventuales. Por último, comprar una vivienda implica 7) seguros contra eventos como fuego y terremoto, y en caso de tener un crédito hipotecario un seguro personal. Esto suele venir incluido en la cuota hipotecaria, pero es posible (y recomendable) adquirirlo aparte.

Costos no monetarios incluyen 1) riesgos de que la vivienda pierda valor por problemas en la construcción, el barrio u otro motivo, 2) dificultad de dejar la vivienda en caso se desee o necesite (por ejemplo, por cambio de país o crecimiento de la familia y 3) lidiar con la administración, asamblea de propietarios y/o chats de vecinos por temas relativos a los espacios comunes de la propiedad en caso sea en un edificio o condominio.

### Beneficios

Los principales beneficios monetarios de comprar son que 1) no se tiene que pagar alquiler, 2) la cuota es fija y cada vez contiene menos intereses y más capital, 3) el valor de la vivienda sube y 4) es posible reducir impuestos por la compra de vivienda y pago de intereses.

Beneficios no monetarios incluyen 1) tener incentivos y autorización para hacer mejoras en la vivienda propia, 2) poder vivir en la vivienda todo el tiempo que se desee, 3) el sentido de orgullo y seguridad de tener una vivienda propia y 4) tener mayor sentido para construir relaciones fraternales con los vecinos.

## Arrendar

Los costos y beneficios son lo opuesto a comprar, con algunas adiciones.

### Costos

El principal costo monetario de arrendar es 1) el alquiler, especialmente porque ese dinero se gasta y no se vuelve a ver. Además, el alquiler suele subir año a año, por lo que este costo va en aumento. Arrendar también requiere 2) el pago de una garantía al inicio del contrato, usualmente equivalente a un mes de alquiler. 

Costos no monetarios incluyen 1) no tener incentivos y/o autorización para hacer mejoras porque la vivienda no es propia y 2) tener que entregar la vivienda si el dueño la solicita.

### Beneficios

El beneficio monetario de arrendar es ahorrarse los costos de comprar, es decir: 1) pagar un alquiler significativamente menor a la cuota hipotecaria y no tener que pagar 2) enganche, 3) IUSI, 4) cuota de mantenimiento ordinaria, 5) aportes de mantenimiento extraordinarios, 6) reparaciones de la vivienda eventuales y 7) seguros.

Beneficios no monetarios incluyen 1) no enfrentar riesgos de pérdida de valor de la vivienda, 2) mayor flexibilidad para cambiarse de vivienda y 3) no tener que lidiar con la administración de las areas comunes de la propiedad (administrador, asamblea de vecinos, chats).

## Ejemplo

Este es un ejemplo real en un edificio de apartamentos remodelado en Zona 1 de Ciudad de Guatemala. El apartamento fue comprado a fines de 2018 por Q 735,795, aunque el pago total fue de Q 742,000 por los costos del banco. El enganche fue de Q 111,000, equivalente a 15 % del valor de la propiedad, por lo que el crédito hipotecario fue de Q 631,000 a una tasa de interés de un 8 %. La cuota resultante fue de Q 4,870 mensuales (incluyendo seguros), el mantenimiento de Q 813 y el IUSI de Q 400. El pago mensual total ascendió a Q 6,083.

La propiedad se arrendó aproximadamente en Q 4,000 mensuales, es decir, Q 2,000 menos que el pago por haberla comprado. Aquí se evidencian dos beneficios de arrendar, dado que comprar requirió Q 111,000 de enganche al inicio y luego pagar un 50 % más al mes. Con esto parece que comprar es un mal negocio: al finalizar el primer año habremos pagado por arrendar sólo Q 48,000 (Q 4,000 por 12 meses) mientras que por comprar Q 184,000 (Q 6,083 por 12 meses más Q 111,000).

```{r, echo=FALSE, fig.align = 'left', fig.cap="Comprar vs Arrendar"}
decision <- c(rep("Comprar" , 4) , rep("Arrendar" , 1))
partida <- rep(c("Enganche","Cuota","Mantenimiento","IUSI","Alquiler"))
quetzales <- c(111000, 58440, 9756, 4800, 48000)
data <- data.frame(decision,partida,quetzales) %>% 
  mutate(texto = paste0("<b>Partida:</b> ", partida, "<br>",
                   "<b>Quetzales:</b> ", formato(quetzales)))

fig1 <- ggplot(data = data) +
  aes(fill=partida, y=quetzales, x=decision, text = texto) + 
  geom_bar(position=position_stack(reverse=TRUE), stat="identity") +
  scale_y_continuous(name="Quetzales/año", labels = scales::comma) +
  labs(title = "",
    subtitle = "",
    caption = paste(""),
    x = "Decisión",
    y = "Quetzales/mes") +
  theme_classic() +
  labs(fill = "Partida")

ggplotly(fig1, tooltip = "texto") %>% 
  config(displayModeBar = FALSE)

```

Pero este análisis está incompleto porque no hemos considerado que todo lo pagado por arriendo es gasto (no se vuelve a ver), mientras que una parte importante de lo pagado por compra es inversión (pasa a ser parte de nuestro patrimonio). Con la compra nuestro patrimonio aumenta en la suma del enganche (Q 111,000), más la porción del pago mensual total correspondiente a capital (aproximadamente un 10 % el primer año), e importantemente, más el aumento del valor de la propiedad. Asumiendo conservadoramente que dicho aumento fue sólo la inflación del año 2019 de 2.26 %, el aumento del valor fue de Q 16,609. Por tanto el pago de Q 48,000 anuales por arrendar se deben comparar contra el pago por comprar neto de patrimonio de Q 49,091 (Q 184,000 - 111,000 - 16,609 - 6,083 x 12 x 10%).

```{r, echo=FALSE, fig.align = 'left', fig.cap="Gasto neto de comprar"}
group <- c("Pago anual","Enganche","Valorización","Capital")
value <- c(184000, -111000, -16609, -7299.6)
data1 <- data.frame(x = group, y = value) 

waterfall(data1, calc_total = TRUE) +
  scale_y_continuous(name="Quetzales/año", labels = scales::comma) +
  labs(title = "",
    subtitle = "",
    caption = paste(""),
    x = "",
    y = "Quetzales/año") +
  theme_classic()
```

Ahora las opciones son más cercanas, y ojo que este es sólo el primer año. Cada año el alquiler subirá (empeorando la posición de arrendar) mientras el valor de la propiedad y el pago a capital subirá (mejorando la posición de comprar). Pero para completar la comparación aún falta considerar el ahorro de impuestos por la compra de vivienda y pago de intereses. Esto dependerá de tus ingresos, forma de contratación y régimen tributario (más detalles en un post dedicado [aquí](http://localhost:4321/glosario/glosario/#iusi)). En este caso el ahorro tributario fue de alrededor de Q 2,000 al mes, o bien Q 24,000 el primer año. Así, la comparación monetaria final compara el arriendo anual de Q 48,000 con el pago por comprar neto de patrimonio y de impuestos de Q 25,091 (Q 184,000 - 111,000 - 16,609 - 6,083 x 12 x 10% - 24,000).

```{r, echo=FALSE, fig.align = 'left', fig.cap="Análisis final comprar vs Arrendar"}
decision <- c(rep("Comprar" , 1) , rep("Arrendar" , 1))
partida <- rep(c("Pago neto","Alquiler"))
quetzales <- c(25091, 48000)
data1 <- data.frame(decision,partida,quetzales) %>% 
  mutate(texto = paste0("<b>Partida:</b> ", partida, "<br>",
                   "<b>Quetzales:</b> ", formato(quetzales)))

fig3 <- ggplot(data = data1) +
  aes(fill=partida, y=quetzales, x=decision, text = texto) + 
  geom_bar(position=position_stack(reverse=TRUE), stat="identity") +
  scale_y_continuous(name="Quetzales/año", labels = scales::comma) +
  labs(title = "",
    subtitle = "",
    caption = paste(""),
    x = "Decisión",
    y = "Quetzales/mes") +
  theme_classic() +
  labs(fill = "Partida")

ggplotly(fig3, tooltip = "texto") %>% 
  config(displayModeBar = FALSE)

```

## Conclusión

Un análisis completo muestra que es más conveniente comprar que arrendar, especialmente si es que es posible reducir impuestos, se cuenta con los recursos necesarios y se planea mantener la propiedad por un tiempo. Arrendar hace más sentido cuando no se dispone de recursos suficientes, o cuando se necesita flexibilidad para cambiar de vivienda con facilidad.

<script src="https://utteranc.es/client.js"
        repo="benleiva/ladrillosyquetzales"
        issue-term="pathname"
        theme="github-light"
        crossorigin="anonymous"
        async>
</script>
